臺灣高等法院臺南分院民事判決　99年度上易字第288號
上　訴　人
即　原　告　何欣燕
訴訟代理人　楊勝夫　律師
上　訴　人
即　被　告　林承翰
訴訟代理人　林春發　律師
上列當事人間請求損害賠償事件，兩造對於中華民國99年9月30
日臺灣嘉義地方法院第一審判決（99年度訴字第129號）分別提
起上訴，本院於中華民國100年3月15日言詞辯論終結，判決如下
：
    主      文
原判決除確定部分外，關於命上訴人林承翰給付部分，及該部分
假執行之宣告，均廢棄。
上開廢棄部分，上訴人何欣燕於第一審之訴及其假執行之聲請均
駁回。
上訴人何欣燕之上訴駁回。
第一、二審訴訟費用（確定部分除外），由上訴人何欣燕負擔。
    事實及理由
一、上訴人何欣燕主張：兩造於民國（下同）92年12月1日簽訂
    租賃契約，由伊向上訴人林承翰承租坐落嘉義縣民雄鄉○○
    路○段496號之1房屋（下稱系爭房屋），作為推拿館營業使
    用，每月租金新台幣（下同）16,000元，租期自92年12月1
    日起至97年12月1日止，詎林承翰竟於系爭租賃契約關係存
    續中之97年2月18日，擅以斷電方式使伊無法營業，逼使伊
    遷離系爭房屋，造成伊受有營業損失90萬元、店內裝潢損失
    30萬元、廣告看板損失3萬元（合計123萬元），林承翰上開
    行為顯已違反民法第423條規定，爰依債務不履行之規定，
    請求林承翰如數賠償上開損害，並加給自起訴狀繕本送達翌
    日起至清償日止，按年息5%計算之法定遲延利息等語【原審
    判命林承翰應給付何欣燕441,500元，及自99年3月6日起至
    清償日止，按年息5%計算之利息，駁回何欣燕其餘請求。何
    欣燕不服提起上訴，聲明求為判決：原判決關於駁回何欣燕
    後開請求部分廢棄，上開廢棄部分林承翰應再給付何欣燕44
    1,500元，及自99年3月6日起至清償日止，按年息5%計算之
    法定遲延利息等語。林承翰亦提起上訴，聲明求為判決：原
    判決關於命林承翰給付部分廢棄，上開廢棄部分何欣燕在第
    一審之訴及其假執行之聲請均駁回等語】。
二、上訴人林承翰則以：何欣燕自96年9月起未繳納租金及水電
    費，伊始於97年2月18日將系爭房屋斷電，何欣燕已於97年2
    月21日搬離系爭房屋，兩造間另案請求給付租金事件，原審
    法院98年嘉簡字第357號民事判決已認定伊於97年2月29日對
    何欣燕合法終止租約，應認兩造自97年3月1日起，就系爭房
    屋已無租賃關係存在，何欣燕自不可能受有任何營業損失。
    又租約既經終止，依系爭租約第7條、第9條、第17條約定，
    何欣燕本不得向伊請求任何名目之權利金，且何欣燕未依約
    回復原狀已屬違約，其於系爭房屋內遺留物品不搬，亦應視
    作廢棄物任由伊處置，何欣燕請求賠償店內裝潢損失、廣告
    看板損失亦屬無據。再何欣燕所提估價單及收據，皆非92年
    12月間兩造間訂立租賃契約當時，由廠商所開具，而係兩造
    發生爭執後，何欣燕始請廠商補開立上開收據，自難認上開
    估價單及收據上所載金額，確係何欣燕於92年12月間承租系
    爭房屋時裝潢及裝設廣告看板時所支出。況該裝潢及看板已
    附合於伊所有之系爭房屋，由伊取得所有權，何欣燕充其量
    僅得依不當得利請求返還價額，不得請求賠償損害等語置辯
    。
三、下列事實為兩造所不爭，並經本院調閱原審法院98年度簡上
    字第82號給付租金案件全卷查明無訛，復有房屋租賃契約書
    、整復中心估價單、存證信函在卷可參，應堪信為真實：
  （一）兩造於92年12月1日簽訂系爭租約，由何欣燕向林承翰
        承租系爭房屋作為推拿館營業使用，租期自92年12月1
        日起至97年12月1日止，每月租金16,000元，租金應於
        每月1日繳納。
  （二）林承翰已將系爭房屋自96年12月份起之租金收取權，讓
        與訴外人呂碧鳳，且已將上開事由通知何欣燕。
  （三）林承翰另案向何欣燕請求給付租金，經原審法院98年度
        簡上字第82號判決命何欣燕給付林承翰21,242元確定，
        該判決理由認定：何欣燕積欠林承翰自96年9月起至96
        年11月止之3個月租金共計48,000元及水電費3,242元（
        因林承翰已將96年12月以後之租金收取權，讓與訴外人
        呂碧鳳），經以何欣燕所繳之3萬元押租金抵償後，何
        欣燕應給付林承翰18,000元租金及水電費3,242元。
  （四）林承翰因何欣燕積欠租金，乃於97年2月18日將系爭房
        屋之電源斷電，並於同日向何欣燕表示請其搬遷，何欣
        燕則於同年月21日自系爭房屋遷出。
  （五）林承翰曾於97年4月14日寄發存證信函予何欣燕，存證
        信函內容表示：因何欣燕積欠租金及水電費，乃要求何
        欣燕於97年2月29日前遷出，自無庸給予搬遷補償費，
        又何欣燕於97年2月21日遷出後，迄未交還租屋處鑰匙
        並將租屋回復原狀，乃要求何欣燕清償欠租、回復原狀
        並賠償無法出租之損害。
四、何欣燕主張林承翰於系爭租賃契約關係存續中，擅以斷電方
    式使伊無法營業，逼使伊遷離系爭房屋，造成伊受有營業損
    失、房屋裝潢與廣告看板遭侵佔使用等損害，林承翰應依債
    務不履行之規定賠償等情，既為林承翰所否認，並以前揭情
    詞置辯，則本件自應審究：系爭租約有無經林承翰合法終止
    ？何時發生終止效力？何欣燕請求林承翰賠償營業損失、裝
    潢損失與廣告看板損失，是否有理由？經查：
  （一）按承租人租金支付有遲延者，出租人得定相當期限，催
        告承租人支付租金，如承租人於其期限內不為支付，出
        租人得終止契約；租賃物為房屋者，遲付租金之總額，
        非達二個月之租額，不得依前項之規定，終止契約。其
        租金約定於每期開始時支付者，並應於遲延給付逾二個
        月時，始得終止契約，民法第440條第1、2項分別定有
        明文。是苟出租人催告承租人支付欠租，其所定催告之
        期限相當，縱未敘明承租人欠租數額，但在承租人應付
        之租額範圍內，亦難謂不發生催告之效力（最高法院98
        年度台上字第335號判決參照）。又出租人依民法第440
        條第1項所定催告承租人支付租金之期限，是否相當，
        應依一般觀念為衡量之標準，不得僅據承租人個人之情
        事決之，出租人所定之期限在承租人個人雖嫌不足，但
        若以一般觀念衡之，其期限尚非過短者，仍應認為相當
        （最高法院49年台上字第1094號判例要旨參照）。
  （二）查兩造因系爭租賃契約所生之給付租金爭執，業經原審
        法院98年度簡上字第82號確定判決認定：何欣燕積欠林
        承翰自96年9月起至96年11月止之3個月租金共48,000元
        及水電費3,242元，且林承翰已將96年12月以後之租金
        收取權，讓與訴外人呂碧鳳，並已將上開事由通知何欣
        燕，此為兩造所不爭（見兩造不爭執事項(二)、(三)）。又
        證人呂碧鳳於上開訴訟案件中，經原審法院嘉義簡易庭
        法官訊問，到庭證稱：「（被告何欣燕自何時開始未繳
        納租金？）原告林承翰有跟我說從96年9月以後就沒有
        在繳」、「（你有無跟被告何欣燕說要終止租約？）我
        在97年2月5日跟被告何欣燕說，他不能一直遲繳租金，
        我說如果你水電費及租金再不繳，我就要叫你搬走」、
        「（你們是否有將標的物斷電？）因為被告何欣燕不交
        水電費及房租，97年2月18日我們將標的物斷電……97
        年2月18日我有在場，是我請水電工斷電的」等語，且
        何欣燕對於證人呂碧鳳上開證詞，亦當庭表示：「呂碧
        鳳從96年12月開始跟我收房租，但因為水電費的問題，
        原告林承翰跟呂碧鳳搞不清楚狀況，我才在97年2月1日
        將房租交給原告，其餘沒有意見」等語，業據原審法院
        98年度簡上字第82號請求給付租金事件全卷查明無訛（
        見本院卷64～65頁），堪認本件出租人係於承租人何欣
        燕欠租逾五個月（自96年9月起至97年1月底止，共計欠
        租五個月）後，於97年2月5日向承租人何欣燕催告支付
        欠租，否則即予終止租約甚明。
  （三）何欣燕經上開催告後，並未繳納欠租，此觀原審法院98
        年度簡上字第82號確定判決認定：何欣燕係積欠林承翰
        自96年9月起至96年11月止之3個月租金共48,000元及水
        電費3,242元（因林承翰已將96年12月以後之租金收取
        權，讓與訴外人呂碧鳳）等情即明。是於出租人向何欣
        燕催告給付欠租十三日之後（即97年2月18日），林承
        翰與證人呂碧鳳遂前往系爭房屋現場將該屋斷電，林承
        翰並於當日向何欣燕表示請其搬遷，此為兩造所不爭（
        見兩造不爭執事項(四)），並經證人呂碧鳳於前案證稱明
        確（見本院卷65頁），依上說明，堪認該十三日之催告
        履行期間已屬相當，再參酌何欣燕嗣即於97年2月21日
        自系爭房屋遷出，應足認兩造之租賃關係已於97年2月
        18日，經林承翰之表示而終止。何欣燕辯稱：林承翰之
        終止租約不合法，不發生租約終止之效果云云，要無可
        採。
  （四）系爭租約既因承租人何欣燕欠租高達五個月以上，經出
        租人於97年2月5日催告給付欠租後，歷時十三日猶未給
        付，出租人乃於97年2月18日向何欣燕明確表達終止租
        約之意思，應認兩造之租賃關係已於97年2月18日合法
        終止，已如前述。則何欣燕請求林承翰賠償自97年2月
        18日起之營業損失，自屬無據。又系爭租約第九條已約
        定：「房屋有改裝施設之必要時，乙方（即何欣燕）取
        得甲方（即林承翰）之同意後得自行裝設，但不得損害
        原有建築，乙方於交還房屋時應負責回復原狀」，何欣
        燕因承租系爭房屋所施設之店內裝潢、廣告看板，依契
        約約定，既應於契約終止時回復原狀，自不得請求賠償
        。
五、從而，上訴人何欣燕本於債務不履行之法律關係，請求上訴
    人林承翰賠償營業損失、店內裝潢損失、廣告看板損失共計
    123萬元，並加給自起訴狀繕本送達翌日起至清償日止，按
    年息5%計算之利息，為無理由，應予駁回。原審判命上訴人
    林承翰應給付何欣燕441,500元，及自99年3月6日起至清償
    日止，按年息5%計算之利息，駁回何欣燕其餘請求。有關原
    審駁回何欣燕之請求部分，經核並無不合，上訴人何欣燕提
    起上訴，求予廢棄改判，為無理由，應駁回該部分之上訴。
    至於原審判命上訴人林承翰應給付部分，並該部分假執行之
    宣告，上訴人林承翰提起上訴，求予廢棄改判，為有理由，
    爰由本院將原判決此部分廢棄，改判如主文第二項所示。
六、本件事證已臻明確，兩造其餘主張及攻擊或防禦方法並所提
    舉證資料，經本院斟酌後，認均不生影響本院所為上開論斷
    ，自無再予逐一審論之必要，併此敘明。
七、據上論結，本件上訴人林承翰之上訴為有理由，上訴人何欣
    燕之上訴為無理由，依民事訴訟法第450條、第449條第1項
    、第78條，判決如主文。
中    華    民    國   100    年    3     月    29    日
                  民事第四庭    審判長法  官  吳上康
                                      法  官  陳珍如
                                      法  官  王金龍
上為正本係照原本作成。
不得上訴。
中    華    民    國   100    年    3     月    30    日
                                      書記官  李梅菊